【裁判字號】    89,訴,2039
【裁判日期】    900515
【裁判案由】    偽造有價證券
【裁判全文】
臺灣臺中地方法院刑事判決                        八十九年度訴字第二三九號
    公  訴  人  台灣台中地方法院檢察署檢察官
    被      告  甲○○
                戊○○
    共      同
    選任辯護人  劉家驥
右列被告等因偽造有價證券等案件，經檢察官提起公訴（八十九年度偵字第一０七０
七號），本院判決如左：
    主  文
甲○○連續意圖供行使之用，而偽造有價證券，處有期徒刑年月。如附表壹所示
編號一至七之偽造支票柒張及「蔡昌榮」印章壹枚，均沒收。
戊○○連續意圖供行使之用，而偽造有價證券，處有期徒刑貳年。緩刑伍年。如附表
貳所示編號一至五之偽造之支票伍張、中國信託商業銀行台中分行丁○○帳戶（帳號
000000000號）之支票存款開戶申請書上「丁○○」印文肆枚、署押貳枚及
支票存款印鑑卡上，丁○○印文枚及署押壹枚，均沒收。
    事  實
一、甲○○因經營汽車零件直銷事業常需借款週轉，乃陸續持本人之支票向其友人乙○○調現借款已行之有年，迄民國八十八年初，乙○○恐甲○○簽發之支票因票
    信不佳，屆期將有無法兌現之虞，遂要求甲○○需以客票調借現款或以客票以支
    付前所借之款項，甲○○為取信於乙○○，竟先於八十八年二月十日以前之某日
    ，至台中市○○路之某不詳名稱之刻印舖，利用不知情之該店鋪人員偽刻「蔡昌
    榮」之印章一枚，復基於意圖供行使之用而偽造支票之概括犯意，自八十八年二
    月十日起至八十九年一月二十日止，以前揭偽刻「蔡昌榮」之印章，在台中市○○路一五三號十一樓，以其自己在世華聯合商業銀行（下簡稱世華銀行）台中分
    行所領得之支票（支票帳戶帳號000000000號），連續蓋用刻有「蔡昌
    榮」之印章加蓋印文於前開甲○○所領得之支票之發票人欄上，而偽造如附表壹
    所示編號一至七號之支票共計七紙，並分別持前開支票至乙○○位於台中縣豐原
    市○○○路三號之住處，向乙○○借調現款或支付前所借之款項，使不知情之乙○○誤以為是客票而予以收執，其中如附表壹所示編號四至七之支票，甲○○曾
    以發票人蓋錯為由，向世華銀行承辦人要求補正，前揭四張支票，並因此補正，
    均有兌現。又其間甲○○曾向其妻戊○○表示乙○○要求以客票調借現款或支付
    前所借之款項一事，戊○○為協助其丈夫甲○○度過經濟難關，遂單獨基於偽造
    文書之犯意，未經其妹丁○○之同意，擅自於八十八年九月四日（公訴人誤繕為
    八十八年九月十四日），持丁○○前因委託戊○○代辦保險而寄放於戊○○處之
    身分證及印章，至台中市○○路五十號中國信託商業銀行（下簡稱中信銀行）台
    中分行，在中信銀行台中分行之支票存款開戶申請書（兼往來約定書）上偽蓋「
    丁○○」之印文四枚、偽造「丁○○」之署押二枚，及在中信銀行台中分行之支
    票存款印鑑卡上偽蓋「丁○○」之印文三枚、偽造「丁○○」之署押一枚，以丁○○之名義，持向中信銀行台中分行申請辦理支票存款帳戶開戶（帳號0000
    00000號）而行使，足以生損害於丁○○及中信銀行台中分行對支票帳戶管
    理之正確性，繼之戊○○復基於意圖供行使之用而偽造支票之概括犯意，自八十
    八年十二月起至八十九年一月間止，在台中市○○路一五三號戊○○之住處，連
    續以丁○○之前開印章，偽蓋印文於前開其自中信銀行台中分行所領得之支票之
    發票人欄上，而偽造如附表貳所示編號一至五之支票共計五紙後，均交由不知情
    之甲○○一一提向乙○○借款或支付甲○○前所借之款項，使不知情之乙○○誤
    以為是客票而予以借款或收執。嗣前揭如附表壹編號一至三及如附表貳編號一、
    二所示之支票屆期經乙○○提示竟遭退票，向世華銀行台中分行、中信銀行台中
    分行及丁○○求證後，始發現上情。
二、案經乙○○訴由台灣台中地方法院檢察署檢察官偵查起訴。
    理  由
一、訊據被告甲○○固坦承前開偽刻印章、偽造如附表一所示編號一至編號七之支票
    並行使等情不諱，惟否認有何偽造有價證券之犯行，辯稱：係因告訴人乙○○要
    求以客票調借現款，才以「蔡昌榮」名義簽發支票交予告訴人，而且如附表一所
    示編號四至七之以「甲○○」及「蔡昌榮」為共同發票人之支票均獲兌現，足見
    其確無偽造有價證券之犯意云云。另被告戊○○對於偽造如附表貳所示編號一至
    五之支票並交給不知情之被告甲○○行使之事實均供認不諱，惟否認有何偽造私
    文書及偽造有價證券之犯行，辯稱：事前業經丁○○口頭同意，才會以丁○○名
    義申請辦理中信銀行台中分行支票存款帳戶之開戶及簽發支票云云。辯護意旨另
    以：被告甲○○雖以蔡昌榮之名義簽發支票，但該帳戶（支票帳戶帳號0000
    00000號）既為被告甲○○所申領使用，且任何人詢問付款銀行即知該支票
    帳戶戶名為甲○○，實不致使蔡昌榮負發票人之責任，且被告甲○○在自己的帳
    戶，以蔡昌榮名義簽發支票，應非無權之偽造行使云云。經查：
（一）支票依票據法第一二五條之規定，其應記載之事項，並不包括帳號，其上雖載
      有帳號，惟此乃僅係為銀行作業之便而設，一般人實不解其義，況支票係以發
      票日、發票人及金額填載完成，支票即屬有效成立，辯護人以該帳號既為被告
      甲○○所有，自無使他人另負發票人責任，顯屬誤解之故，又刑法上所謂偽造
      有價證券，係以無權簽發之人冒用他人名義簽發即屬無權之偽造行為，至於是
      否確有其人，或其人尚生存否，均屬偽造之範疇，本件「蔡昌榮」係被告甲○○所虛擬杜撰之人名，業據被告甲○○供承在卷，其既以杜撰之他人名義簽發
      支票，自屬無權之偽造行為甚明，合先敘明。
（二）被告甲○○偽造如附表壹所示編號四至七之支票，交付於告訴人乙○○用以調
      借現款或支付之前借款，後經兌現，以及被告甲○○偽造如附表一所示編號一
      至三，並持之向告訴人行使致告訴人因而借款或收執，及其後如附表一所示編
      號一至三未獲兌現等情，業據告訴人指訴歷歷，並有上開支票影本七紙、世華
      銀行台中分行存戶甲○○（帳號000000000號）開戶資料影本及存款
      明細分戶帳（紀錄八十八年一月至十一月份支票帳戶進出紀錄）乙份，及如附
      表一所示編號一至三之支票退票理由單影本三紙附卷可稽。又查，如附表一所
      示之編號四至七之支票雖經兌現，惟其上同時蓋有「蔡昌榮」及「甲○○」之
      印文，而且「蔡昌榮」的印文又遭劃掉，其中之詳情，亦據證人丙○○（即世
      華銀行之承辦人）到庭證稱：該等支票進來時，發票人（指被告甲○○）說他
      些票蓋錯了，要來補正，所以才會有那些劃掉的痕跡，票進來的時侯，只有蓋
      「蔡昌榮」，上次伊因沒有查證，所以說錯了等語（詳見本院九十年四月四日
      訊問筆錄），亦可見如附表一所示之編號四至七之支票係先由被告甲○○在其
      上偽造「蔡昌榮」，並據以行使後，其後因姓名不符，才予以補正，次按刑法
      第二百零一條所謂偽造有價證券罪，只要被告係以意圖供行使之用，而為偽造
      有價證券行為，即屬當然發生損害，並不因事後該有價證券是否兌現而有所影
      響，否則該條文即無庸以「意圖供行使之用」以示限制了。是以，被告甲○○
      此部分之犯行，應堪認定。
（三）被告戊○○單獨基於偽造文書之犯意，未經其妹丁○○之同意，擅自於八十八
      年九月四日，未經其妹丁○○之同意，持丁○○前因委託戊○○代辦保險而寄
      放於戊○○處之身分證及印章，至台中市○○路五十號中國信託商業銀行（下
      簡稱中信銀行）台中分行，在中信銀行台中分行之支票存款開戶申請書（兼往
      來約定書）上偽蓋「丁○○」之印文四枚、偽造「丁○○」之署押二枚，及在
      中信銀行台中分行之支票存款印鑑卡上偽蓋「丁○○」之印文三枚、偽造「丁○○」之署押一枚，以丁○○之名義，持向中信銀行台中分行申請辦理支票存
      款帳戶開戶（帳號000000000號）而行使，足以生損害於丁○○及中
      信銀行台中分行對支票帳戶管理之正確性，繼之戊○○復基於意圖供行使之用
      而偽造支票之概括犯意，自八十八年十二月起至八十九年一月間止，在台中市
      ○○路一五三號戊○○之住處，連續以丁○○之前開印章，偽蓋印文於前開其
      自中信銀行台中分行所領得之支票之發票人欄上，而偽造如附表貳所示編號一
      至五之支票共計五紙後，先後均交由不知情之甲○○一一提向乙○○借款或支
      付甲○○所借之款項，使不知情之乙○○誤以為是客票而予以收執等情，其中
      丁○○並未同意被告戊○○以其名義開戶及以其名義簽支票乙節，業據證人即
      被告戊○○之妹丁○○於偵查中（詳見八十九年度偵字第一０七０七號偵查卷
      第七十三頁背面）及本院審理中（詳見本院八十九年十二月十八日訊問筆錄）
      證述綦詳，而丁○○與戊○○為姐妹關係，自無誣指之理，再參以戊○○亦自
      承於八十四年間至案發時在新光人壽任組長一職，曾住台中市○○路一五三號
      十一樓，當時聯絡電話為0000000及0000000000號（詳見前
      揭偵查卷第七十六頁），核與右揭開戶聲請書上所記載聲請人之營業種類、通
      訊地址及聯絡電話記載均相同，亦足證戊○○以丁○○名義所開之前揭帳戶，
      係完全供自己使用之目的甚明。此外，並有中信銀行台中分行函一份（附內丁○○帳戶（帳號000000000號）之支票存款開戶申請書及支票存款印
      鑑卡）、中信銀行台中分行存戶丁○○（帳號000000000號）之支存
      歷史交易明細表乙份、如附表二所示編號一至五之支票五張及如附表二所示編
      號一、二之退票理由單影本附卷可稽。被告戊○○此部分之犯行，應堪認定。
    綜上所述，被告甲○○、戊○○所辯，均屬事後卸責之詞，均不足採信，其等二
    人犯行洵堪認定，應依法論科。
二、核被告甲○○所為，係犯刑法第二百零一條第一項偽造有價證券罪。核被告戊○○所為，係犯刑法第二百零一條第一項偽造有價證券罪、第二百十六條、第二百
    十條行使偽造文書罪。被告甲○○偽刻「蔡昌榮」印章蓋用於如附表一所示支票
    上之行為及被告戊○○偽造丁○○印文、署押於如附表二所示支票上之行為，均
    各係其等二人偽造有價證券之一部行為，又其等二人所犯行使偽造有價證券之低
    度行為，復為偽造有價證券之高度行為所吸收，均不另論罪，應均僅論以偽造有
    價證券罪。又被告甲○○所犯偽造印章罪，乃利用不知情之刻印鋪人員為之及被
    告戊○○所為偽造有價證證券罪，乃利用不知之甲○○而為之，均屬間接正犯。
    至於被告甲○○、戊○○分別持偽造如附表一、二所示之支票使告訴人乙○○交
    付或充作前借款票面金額之行為，因所交付者即該支票本身之交換價值，其詐欺
    取財仍屬行使偽造有價證券之行為，此部分不另成立詐欺罪。又被告二人先後多
    次偽造有價證券、並行使之犯行，均時間緊接，犯罪構成要件相同，顯係基於概
    括犯意而為，均應依刑法第五十六條連續犯之規定論以一罪，並各依法加重其刑
    。另被告戊○○就偽造「丁○○」印文、署押並持以行使申請中信銀行台中分行
    支票帳戶部份，與其後偽造價證券罪二罪之間，有方法結果之牽連關係，應依刑
    法第五十五條之規定，從一重之連續偽造有價證券罪論處。被告甲○○偽造如附
    表一所示編號四至七之支票之行為，雖未遽公訴人起訴，惟此部份與前揭公訴人
    起訴之偽造有價證券罪部份，為連續犯之關係，屬裁判上一罪，為起訴效力之所
    及，被告甲○○此部份之犯行，自亦在本院審理範圍，附此敘明。又查被告戊○○雖有意圖供行使之用而偽造有價證券，然其乃為協助其丈夫渡過難，短於思慮
    ，致觸犯本案犯行，情有可原，且夫妻二人同時入監，必對其等家庭造成重大傷
    害，本院衡其情狀，倘處以法定本刑之最低刑即三年有期徒刑，可謂情輕法重，
    在客觀上足以使人心生同情，其犯罪情狀尚堪憫恕，爰依刑法第五十九條之規定
    ，酌減其刑。爰審酌被告等二人素行尚佳，及如以上所載之犯罪動機、目的、手
    段，所生危害，暨犯罪後態度等一切情狀，各量處如主文所示之刑。末查，被告
    戊○○前未曾受有期徒刑以上刑之宣告，有臺灣高等法院被告全國前案紀錄表、
    臺灣臺中地方法院檢察署刑案資料查註紀錄表各一份在卷可按，經此教訓，當知
    警惕而無再犯之虞，本院綜核各情，認上開所宣告之刑，以暫不執行為適當，併
    予宣告緩刑五年，以啟自新。如附表一所示之支票七張及如附表二所示之支票五
    張，均已偽造完成，均應依刑法第二百零五條規定，分別於被告等二人之項下宣
    告沒收；又被告甲○○偽刻「蔡昌榮」之印章一枚，雖未扣案，惟無法證明確已
    滅失，自應依刑法第二百十九條之規定，於被告甲○○之項下沒收之；另中國信
    託商業銀行台中分行丁○○帳戶（帳號000000000號）之支票存款開戶
    申請書上「丁○○」印文肆枚、署押貳枚及支票存款印鑑卡上，丁○○印文枚
    及署押壹枚，應依刑法第二百十九條之規定，於被告戊○○之項下沒收之。
據上論斷，應依刑事訴訟法第二百九十九條第一項前段，刑法第五十六條、第二百零
一條第一項、第二百十六條、第二百十條、第五十五條、第五十九條、第七十四條第
一款、第二百零五條、第二百十九條，罰金罰鍰提高標準條例第一條前段，判決如主
文。
本案經檢察官劉志文到庭執行職務。
中      華      民      國      九十     年     五     月      十五     日
                                 台灣台中地方法院刑事第一庭
                                         法  官  吳  進  發
右正本證明與原本無異。
如不服本判決，應於判決送達後十日內向本院提出上訴狀，上訴於臺灣高等法院臺中
分院( 須附繕本 )。
                                          書記官
中      華      民      國      九十     年     五     月      十八     日
附錄論罪法條：
刑法第二百零一條第一項
意圖供行使之用，而偽造、變造公債票、公司股票或其他有價證券者，處三年以上十
年以下有期徒刑，得併三千元以下罰金。
刑法第二百十六條
行使第二百十條至第二百十五條之文書者，依偽造、變造文書或登載不實事項或使登
載不實事項之規定處斷。
刑法第二百十條
偽造、變造私文書，足以生損害於公眾或他人者，處五年以下有期徒刑。
附表一：
┌──┬────┬──────┬───────┬─────┐
│編號│發 票 人│ 發  票  日 │金額（新台幣）│  票   號 │
├──┼────┼──────┼───────┼─────┤
│ 一 │蔡 昌 榮│ 88.12.15   │800,000       │EQ0000000 │
├──┼────┼──────┼───────┼─────┤
│ 二 │蔡 昌 榮│ 89.01.16   │880,000       │EQ0000000 │
├──┼────┼──────┼───────┼─────┤
│ 三 │蔡 昌 榮│ 89.01.20   │955,000       │EQ0000000 │
├──┼────┼──────┼───────┼─────┤
│ 四 │蔡 昌 榮│ 88.02.10   │430,000       │略        │
├──┼────┼──────┼───────┼─────┤
│ 五 │蔡 昌 榮│ 88.03.20   │185,000       │略        │
├──┼────┼──────┼───────┼─────┤
│ 六 │蔡 昌 榮│ 88.03.29   │518,900       │略        │
├──┼────┼──────┼───────┼─────┤
│ 七 │蔡 昌 榮│ 88.06.15   │800,000       │略        │
└──┴────┴──────┴───────┴─────┘
附表二：
┌──┬────┬──────┬───────┬─────┐
│編號│發 票 人│ 發  票  日 │金額（新台幣）│  票   號 │
├──┼────┼──────┼───────┼─────┤
│ 一 │丁 ○ ○│ 88.12.12   │885,000       │BC0000000 │
├──┼────┼──────┼───────┼─────┤
│ 二 │丁 ○ ○│ 88.12.22   │960,000       │BC0000000 │
├──┼────┼──────┼───────┼─────┤
│ 三 │丁 ○ ○│ 88.12.20   │860,000       │BC0000000 │
├──┼────┼──────┼───────┼─────┤
│ 四 │丁 ○ ○│ 88.12.31   │530,000       │BC0000000 │
├──┼────┼──────┼───────┼─────┤
│ 五 │丁 ○ ○│ 89.01.30   │680,000       │BC0000000 │
└──┴────┴──────┴───────┴─────┘


司法院資訊處製作；財團法人民間司法改革基金會備份。
